ACORDAO-COMPLETO-2385200

ACÓRDÃO 2935/2019 ATA 47/2019 - PLENÁRIO

VISTOS, relatados e discutidos estes autos em que se analisa pedido de reexame interposto por Maria de Fátima Peixoto Carvalho, ex-presidente da Comissão Permanente de Licitação da Companhia Docas do Pará, contra o Acórdão 599/2019-TCU-Plenário,
ACORDAM os Ministros do Tribunal de Contas da União, reunidos em Sessão do Plenário, ante as razões expostas pelo Relator, em:
	9.1. ante a preclusão consumativa, não conhecer do pedido de reexame interposto pela Sra. Maria de Fátima Peixoto Carvalho, com fundamento nos artigos 32, parágrafo único, e 48 da Lei 8.443/1992, 285, § 2º, 286, parágrafo único, e 278, §3º, do Regimento Interno do TCU;
	9.2. dar ciência desta deliberação ao recorrente e à Companhia Docas do Pará.

Pedido de reexame contra acórdão que aplicou multa ao recorrente em razão de irregularidades em contrato cujo objeto era a execução de serviços de construção de muro de alvenaria no Terminal de Outeiro, em Belém/PA.

Companhia Docas do Pará.

3. Interessado/Recorrente:
3.1. Interessado Companhia Docas do Pará.
3.2. Recorrente: Maria de Fátima Peixoto Carvalho (CPF XXX.145.322-XX).

13.1. Ministros presentes: José Mucio Monteiro (Presidente), Walton Alencar Rodrigues, Benjamin Zymler, Augusto Nardes (Relator), Aroldo Cedraz, Raimundo Carreiro e Ana Arraes.
13.2. Ministros-Substitutos convocados: Augusto Sherman Cavalcanti e Marcos Bemquerer Costa.
13.3. Ministro-Substituto presente: André Luís de Carvalho.

AUGUSTO NARDES

Ministro Walton Alencar Rodrigues.

Transcrevo a seguir, com os ajustes de forma pertinentes, instrução elaborada no âmbito da Secretaria de Recursos - Serur (peça 107) , que teve a anuência de seu corpo dirigente (peça 108) :
"INTRODUÇÃO
1.	Trata-se de pedido de reexame interposto pela Sra. Maria de Fátima Peixoto Carvalho (peça 92) , contra o Acórdão 599/2019-TCU-Plenário (peça 81) , rel. Ministro WALTON ALENCAR RODRIGUES. A deliberação recorrida apresenta o seguinte teor:
VISTOS, relatados e discutidos estes autos de pedidos de reexame interpostos contra o Acórdão 1324/2016-TCU-Plenário;
ACORDAM os Ministros do Tribunal de Contas da União, reunidos em sessão do Plenário, ante as razões expostas pelo Relator e com fundamento nos artigos 32, 33 e 48 da Lei 8.443/92, em:
9.1. conhecer dos recursos interpostos por Maria de Fátima Peixoto Carvalho e Nelson Pontes Simas para, no mérito, dar-lhes provimento parcial;
9.2. tornar sem efeito o Acórdão 1324/2016-TCU-Plenário;
9.3. acolher as razões de justificativa de Nelson Pontes Simas em relação à homologação da Tomada de Preços 22/2004 promovida pela Companhia Docas do Pará;
9.4. rejeitar as razões de justificativa apresentadas por Maria de Fátima Peixoto Carvalho quanto à irregular desclassificação da proposta mais vantajosa no âmbito da Tomada de Preços 22/2004 promovida pela Companhia Docas do Pará;
9.5. com fundamento no art. 58, inciso I, da Lei 8.443/1992 c/c o art. 268, inciso I, do RI/TCU, aplicar a Maria de Fátima Peixoto Carvalho (XXX.145.322-XX) multa no valor de R$ 3.200,00 (três mil e duzentos reais) , fixando o prazo de 15 dias, a contar da notificação, para que comprove, perante o Tribunal (art. 214, III, 'a', do Regimento Interno) , o recolhimento da dívida aos cofres do Tesouro Nacional, atualizada monetariamente desde a data deste acórdão até a do efetivo recolhimento, se for paga após o vencimento, na forma da legislação em vigor;
9.6. autorizar, desde logo, a cobrança judicial da dívida nos termos do art. 28, inciso II, da Lei 8.443/1992 c/c o art. 219, inciso II, do RI/TCU, caso não atendida a notificação; 
9.7. dar ciência desta deliberação aos recorrentes e aos demais interessados;
9.8. apensar os presentes autos ao TC Processo 014.992/2014-5 e determinar a juntada de cópia desta deliberação ao TC Processo 021.641/2006-7, considerando os motivos que determinaram a constituição deste feito e a necessidade de avaliação em conjunto das apreciações de todos os processos constituídos por força do Acórdão 2649/2012-TCU-Plenário.
HISTÓRICO 
2.	Cuidam os autos de processo de acompanhamento constituído em obediência ao comando contido no item 9.1 do Acórdão 2649/2012-TCU-Plenário, rel. Ministro Augusto Nardes, peça 1, por meio do qual esta Corte de Contas determinou a constituição de processos específicos para análise de cada uma das irregularidades praticadas nos contratos e licitações objeto da 'Operação Galileia', realizada pelo Departamento da Polícia Federal (DPF) em conjunto com a Controladoria-Geral da União (CGU) .
2.1.	O presente processo tem por escopo específico a apuração das supostas irregularidades praticadas por agentes públicos e privados no curso da licitação Tomada de Preços 22/2004 referente ao Contrato 2/2005, firmado entre a Companhia Docas do Pará (CDP) e a empresa Copbessa Ltda., cujo objeto era a execução de serviços de construção de muro de alvenaria em blocos e concretos pré-moldados com 2,80 metros de altura no Terminal de Outeiro, em Belém/PA.
2.2.	Com base em análise da Secex/PA sobre relatórios de auditoria da CGU e de inquérito do DPF, promoveram-se, às peças 12-13, as audiências da Sra. Maria de Fátima Peixoto Carvalho e do Sr. Nelson Pontes Simas, respectivamente, Presidente da CPL/CDP e Diretor-Presidente interino da CDP, à época dos fatos.
2.3.	Ambos apresentaram razões de justificativa (peças 25 e 27) , as quais foram rejeitadas por esta Corte de Contas, por meio do Acórdão 1324/2016-TCU-Plenário, rel. Ministro Benjamin Zymler, peça 33, tendo-lhes sido aplicado, individualmente, com supedâneo no art. 58, inciso I, da Lei 8443/1992, multa no valor de R$ 10.000,00. 
2.4.	Inconformado, o Sr. Nelson Pontes Simas opôs embargos de declaração (peça 39) em face do Acórdão 1324/2016-TCU-Plenário, os quais foram rejeitados por meio do Acórdão 446/2017-TCU-Plenário, rel. Ministro Benjamin Zymler (peça 49) .
2.5.	Irresignados, a Sra. Maria de Fátima Peixoto Carvalho e o Sr. Nelson Pontes Simas interpuseram pedidos de reexame contra o Acórdão 1324/2016-TCU-Plenário, que, por sua vez, foram, conhecidos e providos parcialmente mediante o Acórdão 599/2019-TCU-Plenário. Neste aresto, deliberou-se no sentido de tornar sem efeito o Acórdão 1324/2016-TCU-Plenário, com o acolhimento das razões de justificativa do Sr. Nelson Pontes Simas e a rejeição das razões de justificativa da Sra. Maria de Fátima Peixoto Carvalho, tendo sido importa à aludida responsável multa com base no art. 58, inciso I, da Lei 8443/1992, no valor de R$ 3.200,00. 
2.6.	Inconformada, a Sra. Maria de Fátima Peixoto Carvalho interpôs pedido de reexame contra o Acórdão 599/2019-TCU-Plenário, espécie de recurso objeto do presente exame.
EXAME DE ADMISSIBILIDADE
3.	Reitera-se o exame preliminar de admissibilidade (peças 94-95) , acolhido por despacho do Relator, Ministro Augusto Nardes, que conheceu do recurso, com a atribuição de efeito suspensivo aos itens 9.5 e 9.6 do Acórdão 599/2019-TCU-Plenário em relação à recorrente (peça 97) .
EXAME TÉCNICO
4.	Delimitação
4.1.	Constitui objeto do presente recurso definir as seguintes questões: 
	a) incidência de prescrição da pretensão punitiva;
	b) erro/contradição na responsabilização;
	c) multa desarrazoada e desproporcional;
	d) ocorrência de boa-fé; e
	e) ausência de má-fé.
5.	Incidência de prescrição da pretensão punitiva
5.1.	A recorrente traz, em sede preliminar, a tese de que, no caso concreto, incidiria a prescrição da pretensão punitiva do TCU, tendo aduzido, para tanto, os seguintes argumentos (peça 92, p. 3-8 e 12) :
	a) atos de gestão teriam sido praticados em dezembro de 2004 (peça 92, p. 3) ;
	b) o ato que interrompeu o prazo prescricional (audiência) teria ocorrido em 30/4/2014, aproximadamente dez anos depois da ocorrência do ato de gestão, e fora do prazo de prescrição quinquenal (peça 92, p. 6) ;
	c) existência de considerações do então relator do processo a indicar posição favorável à aplicação do prazo quinquenal (peça 92, p. 6-7) ;
	d) plausibilidade do uso da analogia no caso concreto para a concretização do princípio da segurança jurídica, ante a ausência de norma específica sobre o tema no âmbito dos processos de controle externo (peça 92, p. 7) ;
	e) existiriam precedentes do TCU a adotar o prazo prescricional de cinco anos (peça 92, p. 7-8) ;
	Análise:
5.2.	A pretensão punitiva do TCU subordina-se ao prazo geral de prescrição indicado no art. 205 da Lei 10.406/2002 (Código Civil) , de dez anos.
5.3.	Relativamente às sanções previstas na Lei 8.443/1992, ressalta-se o novel posicionamento deste Tribunal. Nos autos de incidente de uniformização de jurisprudência (TC Processo 030.926/2015-7) , a prolação do Acórdão 1441/2016-TCU-Plenário, redator Ministro Walton Alencar Rodrigues, assentou-se, em suma, que: (i) a pretensão punitiva do TCU subordina-se ao prazo geral de prescrição indicado no art. 205 do Código Civil (10 anos) e é contada a partir da data de ocorrência da irregularidade sancionada; (ii) o ato que ordenar a citação, a audiência ou oitiva da parte interrompe a prescrição; (iii) haverá suspensão da prescrição toda vez que o responsável apresentar elementos adicionais de defesa; (iv) a prescrição será aferida independentemente de alegação da parte; e (v) o entendimento do mencionado acórdão será aplicado de imediato aos processos novos e aos pendentes de decisão.
5.4.	Dessa firma, observa-se a improcedência da tese aventada pela recorrente. Com efeito, a irregularidade por ela cometida (indevida desclassificação da proposta mais vantajosa no âmbito da Tomada de Preços 22/2004) ocorreu em 21/12/2004, conforme documento à peça 8, p. 95-97; enquanto que o ato ordinatório de audiência ocorreu em 15/4/2014 (causa de interrupção do prazo) , ou seja, o lapso de tempo entre as ocorrências irregulares e o ato que interrompeu o prazo prescricional é inferior ao decêndio considerado no referido decisum. 
5.5.	Diante disso, propõe-se rejeitar a preliminar de prescrição da pretensão punitiva.	
6.	Erro/contradição na responsabilização
6.1.	A recorrente apresenta a tese de que as circunstâncias fáticas consubstanciariam erro/contradição em sua responsabilização, tendo carreado em suas razões de mérito recursal as seguintes alegações (peça 92, p. 8-11) :
	a) na condição de presidente, à época, da Comissão de Licitação da CDP, tomava as decisões em conjunto com os demais membros da comissão, que devem responder solidariamente por todos os atos praticados (peça 92, p. 8-9) ;
	b) a exclusão de culpabilidade do Sr. Nelson Pontes Simas configura contradição em sua responsabilização, salientando-se que as razões de recursos desse poderiam ser aproveitadas em favor dela (peça 92, p. 9) ;
	c) todos os licitantes se declararam, por escrito, de acordo com a decisão da comissão (peça 92, p. 9-10) ;
	d) o desempate entre as propostas das duas empresas classificadas em segundo lugar foi feito por sorteio, mostrando a impessoalidade e moralidade na decisão da comissão (peça 92, p. 10) ; e
	e) não estariam provadas as apurações da Polícia Federal e da CGU no sentido de que conduziu pessoalmente diversas licitações viciadas por graves ilícitos, não constando gravação/interceptação telefônica com quaisquer licitantes (peça 92, p. 11) . 
	Análise:
6.2.	De início, cabe salientar que os membros de comissões de licitação serão alcançados pela jurisdição do TCU, com a aplicação de multa ou imputação de débito, sempre que os seus atos levarem a dano ao erário ou constituírem grave ofensa à ordem jurídica.
6.3.	Foi constatado nestes autos que a Presidente da Comissão de Licitação foi responsável pela desclassificação da proposta mais vantajosa para a CDP apresentada na licitação Tomada de Preço 22/2004 pela empresa Plana Construções Comércio e Representações Ltda., no valor de R$ 275.224,30, em razão de aplicação indevida da regra contida no art. 48, § 1º, da Lei 8.666/93, pois somente cotações com valor inferior a R$ 222.129,13, seriam enquadráveis na previsão legal.
6.4.	A jurisprudência pacífica desta Corte de Contas é no sentido de que os membros de comissões de licitação serão alcançados pela jurisdição do TCU, com a imputação de débito e/ou aplicação de multa, sempre que os seus atos forem danosos ao erário ou constituírem grave ofensa à ordem jurídica.
6.5.	Nesse sentido são os Acórdão 310/2011-TCU-Plenário, rel. Ministro-Substituto ANDRÉ DE CARVALHO; 1433/2010-TCU-Plenário, rel. Ministro VALMIR CAMPELO; 7376/2010-TCU-1ª Câmara, rel. Ministro VALMIR CAMPELO; 343/2009-TCU-Plenário, rel. Ministro AUGUSTO NARDES; 768/2009-TCU-Plenário, rel. Ministro WALTON ALENCAR RODRIGUES; 1277/2009-TCU-Plenário, rel. Ministro AUGUSTO SHERMAN; 2134/2009-TCU-Plenário, rel. Ministro VALMIR CAMPELO; 2135/2009-TCU-Plenário, rel. Ministro AUGUSTO NARDES; 254/2014-TCU-2ª Câmara, rel. Ministro-Substituto ANDRÉ DE CARVALHO e 11567/2018-TCU-1ª Câmara, rel. Ministro-Substituto MARCOS BEMQUERER.
6.6.	Em relação à responsabilização de membros da Comissão de Licitação, cumpre trazer à baila o art. 51, § 3º, da Lei 8666/1993, in verbis: 
Art. 51.  A habilitação preliminar, a inscrição em registro cadastral, a sua alteração ou cancelamento, e as propostas serão processadas e julgadas por comissão permanente ou especial de, no mínimo, 3 (três) membros, sendo pelo menos 2 (dois) deles servidores qualificados pertencentes aos quadros permanentes dos órgãos da Administração responsáveis pela licitação.
§ 3º Os membros das Comissões de licitação responderão solidariamente por todos os atos praticados pela Comissão, salvo se posição individual divergente estiver devidamente fundamentada e registrada em ata lavrada na reunião em que tiver sido tomada a decisão. (Grifou-se) .
6.7.	Percebe-se, pois, que, em regra, os membros da Comissão de licitação respondem solidariamente pelos atos praticados pela comissão. Ocorre que o caso concreto reveste-se de especificidades a ensejar, excepcionalmente, a ausência de litisconsórcio passivo em relação à conduta irregular de desclassificação indevida da proposta mais vantajosa para a Administração Pública. 
6.8.	Com efeito, o presente processo apoia-se em apurações realizadas pelo DPF e pela CGU no âmbito da Operação 'Galileia', além de denúncia apresentada pelo Ministério Público Federal (MPF) , todas a indicar que a tomada de decisão no âmbito da Comissão de Licitação era feita, de maneira centralizada, pela então Presidente da Comissão Permanente Licitação (CPL) , conforme se extrai dos documentos acostados à peça 2, p. 52-53; 3, p. 139-140; 4, p. 283-285. Destaca-se, nesse contexto, a seguinte manifestação do parquet acerca da ora recorrente (peça 4, p. 285) , in litteris: 
A Comissão Permanente de Licitação tinha como presidente MARIA DE FÁTIMA PEIXOTO CARVALHO que também tinha importante missão no Diretório Regional do PSB, em que ADEMIR era presidente. MARIA DE FÁTIMA era quem tudo fazia e decidia na Comissão Permanente de Licitação, sendo os demais apenas membros pro forma. O representante da empresa COPBESSA era RENATO BESSA SOBRINHO. (Grifou-se) .
6.9.	Como se vê, não há que se falar em responsabilização dos demais membros da Comissão de Licitação, haja vista a anotação da denúncia do MPF. Nesse ponto, insta consignar que a própria defendente mencionou, em sede recursal, que os demais membros da Comissão de Licitação teriam feito exames de diversos documentos das empresas licitantes, conforme assinatura e aposição de carimbo de 'confere com original', bem como estariam presentes nas sessões de abertura e de julgamento (peça 92, p. 9) . Ora, tais atividades (conferência e presença em sessões) não comprovam que esses participavam do processo decisório. Cumpre ressaltar, nesse cenário, que a recorrente não trouxe aos autos elementos que evidenciem o papel decisório dos demais membros da Comissão de Licitação.
6.10.	No âmbito dos processos de sua competência, o TCU admite a utilização de prova emprestada de processo judicial e de trabalhos realizados por outros órgãos de controle (Acórdão 3218/2013-TCU-Plenário, rel. Ministro JOSÉ MÚCIO MONTEIRO) , devendo-se destacar, quanto ao relatório da CGU, que os relatórios técnicos de auditoria, inspeção ou vistoria do tomador de contas contam com presunção de veracidade e legitimidade, descaracterizada apenas mediante apresentação de prova robusta em contrário (Acórdão 4454/2014-TCU-Primeira Câmara, rel. Ministro WALTON ALENCAR RODRIGUES) .
6.11.	Os documentos públicos têm presunção legal de autenticidade, cabendo o ônus da prova à parte que alega a falsidade, seja obtendo seu reconhecimento judicial, seja carreando aos autos elementos suficientemente fortes para caracterizar a ocorrência da alegada falsificação (Acórdão 49/2015-TCU-Plenário, rel. Ministro BRUNO DANTAS, e 2306/2015-TCU-Plenário, rel. Ministro BENJAMIN ZYMLER) .
6.12.	Corolário lógico disso, frise-se que cabe ao responsável o ônus de produzir defesa especificada, sob pena de presumirem-se verdadeiras as alegações de fato não impugnadas (art. 341 da Lei 13.105/2015) . A defesa genérica produz efeitos semelhantes ao da revelia (art. 344 do CPC) . Escapam da presunção de veracidade apenas as situações descritas no art. 345 do CPC, em especial a identificação de que as alegações formuladas são inverossímeis ou estão em contradição com prova dos autos (Acórdão 3890/2017-TCU-Primeira Câmara, rel. Ministro WALTON ALENCAR RODRIGUES) .
6.13.	No que concerne à exclusão de culpabilidade do Sr. Nelson Pontes Simas, tem-se que tal fato foi esclarecido no bojo do voto condutor do Acórdão 599/2019-TCU-Plenário (peça 82) , e não induz à exclusão de responsabilidade da ora recorrente. Senão, veja-se trecho do aludido voto:
Eventual equívoco na decisão de desclassificação indevida da proposta somente pode ser atribuído à Comissão de Licitação, mas dificilmente pode ser atribuído ao Diretor-Presidente em exercício. Não pode ser ele responsabilizado por erro de outrem, a não ser que tenha concorrido para a falha ou tivesse o dever de evitá-la.
Não se pode esperar que, ao decidir, os Diretores de uma empresa, notadamente o Diretor-Presidente, tenham que duvidar, examinar e refazer todos e cada um dos atos administrativos já praticados pelas áreas técnicas, refazendo todo o trabalho de setores que no mais das vezes não lhes são diretamente subordinados. 
Não é razoável esperar que o Diretor Presidente dispusesse do seu tempo para reanalisar os documentos que deram suporte à desclassificação da proposta, refazendo assim o trabalho de responsabilidade da área técnica.
Note-se que não é trivial a percepção do erro na desclassificação havida, uma vez que depende de calcular o equivalente a 70% da média aritmética dos valores das propostas superiores a 50% (cinquenta por cento) do valor orçado pela administração.
Consideradas as circunstâncias, efetivamente não era de se esperar que a autoridade máxima da empresa viesse a refazer os cálculos para se assegurar do acerto da desclassificação da proposta tida por inexequível. (Grifou-se) .
6.14.	Como se observa do trecho colacionado acima, o afastamento da responsabilidade do então dirigente máximo deveu-se a circunstância subjetiva em relação ao cargo por ele ocupado à época, não sendo passível de aproveitamento em favor da Sra. Maria de Fátima Peixoto Carvalho nos termos do art. 281 do Regimento Interno do TCU. Dessa forma, não há que se 	falar em contradição na situação de manter a recorrente no polo passivo deste feito.
6.15.	Quanto às alegações acerca de que todos os licitantes se declararam, por escrito, de acordo com a decisão da comissão, e de que o desempate entre as propostas das duas empresas classificadas em segundo lugar foi feito por sorteio, tem-se que essas não elidem a irregularidade cometida pela recorrente no bojo da Tomada de Preços 22/2004. De igual forma, quanto à possibilidade de impugnação da decisão da CPL, tem-se que o silêncio dos licitantes em nada altera o juízo de ilicitude da conduta da responsável, uma vez que se trata de violação de dever de ofício da presidente da CPL, exigível independentemente de provocação de terceiros.
6.16.	Merece atenção no caso concreto o fato de a Sra. Maria de Fátima Peixoto Carvalho ter submetido o julgamento da licitação à adjudicação e homologação pelo então Dirigente Máximo da CDP (peça 8, p. 158) , sem que reste comprovado nos autos o franqueamento ao licitante da oportunidade de demonstrar a exequibilidade da proposta e a sua capacidade de bem executar os serviços. Desse modo, infringiu-se remansosa jurisprudência desta Corte de Contas materializada nos Acórdão 2528/2012-TCU-Plenário, rel. Ministro-Substituto ANDRÉ DE CARVALHO, 1079/2017-TCU-Plenário, rel. Ministro-Substituto MARCOS BEMQUERER, 1161/2014-TCU-Plenário, rel. Ministro JOSÉ JORGE, 1092/2013-TCU-Plenário, rel. Ministro RAIMUNDO CARREIRO, e 2761/2010-TCU-Plenário, rel. Ministro-Substituto AUGUSTO SHERMAN. 
6.17.	Nesse contexto, deve esclarecer que o Tribunal de Contas da União possui jurisdição e competência próprias estabelecidas pela Constituição Federal e pela sua Lei Orgânica (Lei 8.443/92) . Por isso, não obsta a sua atuação o fato de tramitar no âmbito do poder judiciário ação penal ou civil, versando sobre o mesmo assunto, dado o princípio da independência das instâncias.
6.18.	Sobre esse tema, o Supremo Tribunal Federal tem apoiado a tese da independência entre as instâncias administrativa e penal (Mandados de Segurança 26.969-DF e 25.880-DF) , no que é acompanhado pelo Superior Tribunal de Justiça (MS 7080-DF, MS 7138-DF e 7042-DF) , corroborando, por extensão, o entendimento esposado por esta Corte de Contas.
6.19.	Nesse sentido são os Acórdão 3036/2015-TCU-Plenário, rel. Ministro-Substituto MARCOS BEMQUERER; 10042/2015-TCU - 2ª Câmara, rel. Ministro-Substituto MARCOS BEMQUERER; 7752/2015-TCU - 1ª Câmara, rel. Ministro JOSÉ MÚCIO MONTEIRO; 7475/2015-TCU - 1ª Câmara, rel. Ministro JOSÉ MÚCIO MONTEIRO; 7123/2014-TCU - 1ª Câmara, rel. Ministro BRUNO DANTAS; 2743/2019-TCU-2ª Câmara, rel. Ministro-Substituto MARCOS BEMQUERER.
6.20.	Por fim, impende ressaltar que apenas a sentença absolutória no juízo criminal fundada no reconhecimento da inexistência material do fato ou na negativa de autoria tem habilidade para impedir a responsabilização civil e administrativa do agente (Acórdão 131/2017-TCU-Plenário, rel. Ministro WALTON ALENCAR RODRIGUES, 6903/2018-TCU-2ª Câmara, rel. Ministra ANA ARRAES, e 940/2019-TCU-2ª Câmara, rel. Ministro AROLDO CEDRAZ) , o que não se vislumbrou no presente caso, tampouco apresentado tal circunstância pela recorrente. Frise-se que a ação judicial mencionada nos autos, às peças 9, p. 3; e 58, p. 48, acerca da irregularidade em questão (processo 2006.39.00.008448-1) possui natureza cível (ação civil de improbidade administrativa) , conforme documentos a ele relacionados extraídos do sítio eletrônico do Tribunal Regional Federal da 1ª Região (peça 106) . 
6.21.	A ação por improbidade administrativa, de natureza civil, não vincula o juízo de valor formado na seara administrativa (Acórdão 344/2015-TCU-Plenário, rel. Ministro WALTON ALENCAR RODRIGUES) .
6.22.	Em face do exposto, propõe-se o não acatamento da tese da recorrente.
7.	Multa desarrazoada e desproporcional
7.1.	A recorrente argui que a multa a ela imposta, no valor de R$ 3.200,00, mereceria ser reconsiderada, haja vista os seguintes argumentos (peça 92, p. 11 e 13) :
	a) elementos contidos nos autos referentes à conduta irregular (peça 92, p. 11) ;
	b) princípios da razoabilidade e da proporcionalidade (peça 92, p. 11 e 13) ;
	c) o fato de ser pobre na forma da lei, não tendo como arcar com o pagamento do valor da sanção ora aplicada (peça 92, p. 11-13) ; e
	d) requerimento de parcelamento da penalidade, nos termos do art. 217 do Regimento Interno do TCU (peça 92, p. 12-13) .  
   	Análise:
7.2.	De plano, percebe-se que a tese da recorrente em relação à razoabilidade e proporcionalidade do valor da multa a ela aplicada, por meio do item 9.5 do Acórdão 599/2019-TCU-Plenário, não merece prosperar. Com efeito, a aludida sanção provém do art. 58, inciso I, da Lei 8.443/1992 e do art. 268, inciso I, do Regimento Interno do TCU, e estabelece que essa poderá ser entre 5% e 100% do montante definido, periodicamente, em Portaria da Presidência desta Corte de Contas (Portaria TCU 44/2019) , qual seja, R$ 62.237,56. 	
7.3.	Considerando-se que o percentual da multa correspondeu a 5,14% do valor balizador mencionado no item precedente, bem como o montante referente à potencial repercussão da irregularidade no erário federal (valor histórico de R$ 3.057,85, considerando-se pagamento à empresa contratada no interregno de vigência do Contrato 2/2005) , não se vislumbra qualquer desrespeito ao princípio da proporcionalidade e da razoabilidade no caso concreto.
7.4.	Por derradeiro, é oportuno salientar que, no âmbito do TCU, a dosimetria da multa e demais sanções tem como balizadores o nível de gravidade dos ilícitos apurados, com a valoração das circunstâncias fáticas e jurídicas envolvidas, e a isonomia de tratamento com casos análogos. O Tribunal não realiza dosimetria objetiva das sanções, comum à aplicação de normas do Direito Penal, e não há um rol de agravantes e atenuantes legalmente reconhecido (Acórdão 1747/2018-TCU-Plenário, rel. Ministro AROLDO CEDRAZ, 1137/2019-1ª Câmara, rel. Ministro VITAL DO RÊGO, e 992/2017-Plenário, rel. Ministro AUGUSTO NARDES) .
7.5.	Quanto à alegação de que a recorrente seria pobre na forma da lei, não tendo como arcar com o pagamento do valor da sanção ora aplicada, tem-se que essa não merece acolhida. Com efeito, a alegação de incapacidade financeira não serve como justificativa para afastar a multa (Acórdão 7243/2012-TCU-Primeira Câmara, rel. Ministro JOSÉ MÚCIO MONTEIRO) . De igual forma, não se admite a hipossuficiência do agente sancionado como motivo para reduzir o valor da multa (Acórdão 3270/2012-TCU-Plenário, rel. Ministra ANA ARRAES, 655/2008-TCU-Plenário, rel. Ministro BENJAMIN ZYMLER, 588/2010-TCU-2ª Câmara, rel. AROLDO CEDRAZ, 6045/2012-TCU-1ª Câmara, rel. Ministro WALTON ALENCAR RODRIGUES, e 2613/2010-TCU-2ª Câmara, rel. Ministro AROLDO CEDRAZ) .
7.6.	Nesse diapasão, importa mencionar que a alegação de hipossuficiência financeira não impede a imputação de débito ou aplicação de multa a responsável, sendo, contudo, possível o parcelamento das dívidas em razão de situação econômica desfavorável do devedor (Acórdão 670/2017-TCU-Segunda Câmara, rel. Ministra ANA ARRAES, 1005/2015-TCU-Plenário, rel. Ministro AUGUSTO NARDES, 3248/2015-TCU-1ª Câmara, rel. Ministro BENJAMIN ZYMLER) .
7.7.	Assim sendo, a despeito da improcedência da tese da recorrente quanto ao valor da sanção, propõe-se acolher o pleito da ex-gestora quanto à concessão de parcelamento da dívida decorrente da multa a ela aplicada, com supedâneo no art. 217 do Regimento Interno do TCU, haja vista não constar nestes autos cobrança executiva.
7.8.	A propósito, importa mencionar a existência de erro material no item 9.5 do Acórdão 599/2019-TCU-Plenário, especificamente no que tange ao enquadramento legal da sanção imposta à recorrente, qual, art. 58, inciso I, da Lei 8.443/1992 c/c o art. 268, inciso I, do RI/TCU. Com efeito, tais dispositivos são aplicáveis tão somente a processo de contas, o que não é o caso em apreço (acompanhamento) , para o qual se amoldaria a multa do art. 58, inciso II, da Lei 8.443/1992 c/c o art. 268, inciso II, do Regimento Interno do TCU. 
7.9.	Nesse ponto, cabe esclarecer que tal erro material pode ser corrigido por esta Corte de Contas, com fundamento no art. 143, inciso V, alínea 'd', do Regimento Interno do TCU c/c o enunciado 145 da Súmula de Jurisprudência predominante do Tribunal, ambos consentâneos ao art. 494, inciso I, da Lei 13.105/2015 (Código de Processo Civil) . No caso, aplicando-se por analogia a este processo o enunciado do Acórdão 667/2013-TCU-Plenário, rel. Ministro BENJAMIN ZYMLER, o qual enuncia que a alteração do fundamento jurídico no julgamento de contas, per si, não configura a ocorrência de reforma para pior (reformatio in pejus) , conforme Acórdão 667/2013-TCU-Plenário.
7.10.	Em outras palavras, a correção do sobredito erro não material não implica em qualquer prejuízo à parte recorrente, devendo-se salientar, por oportuno, que a gradação das multas com fundamento no art. 58, incisos I e II, da Lei 8443/1992 são as mesmas, conforme art. 268, incisos I e III, in verbis:
Art. 268. O Tribunal poderá aplicar multa, nos termos do caput do art. 58 da Lei nº 8.443, de 1992, atualizada na forma prescrita no § 1º deste artigo, aos responsáveis por contas e atos adiante indicados, observada a seguinte gradação:
	I - contas julgadas irregulares, não havendo débito, mas comprovada qualquer das ocorrências previstas nos incisos I, II e III do caput do art. 209, no valor compreendido entre cinco e cem por cento do montante definido no caput deste artigo;
II - ato praticado com grave infração a norma legal ou regulamentar de natureza contábil, financeira, orçamentária, operacional ou patrimonial, no valor compreendido entre cinco e cem por cento do montante a que se refere o caput; (...) (Grifou-se) .
7.11.	Dessa forma, propõe-se, ainda, a retificação de ofício do item 9.5 do Acórdão 599/2019-TCU-Plenário (ajuste do enquadramento legal da aplicação de multa para art. 58, inciso II, da Lei 8.443/1992 c/c o art. 268, inciso II, do Regimento Interno do TCU) .
8.	Ocorrência de boa-fé
8.1.	A recorrente sustenta ter agido de boa-fé, tendo se resguardado no sentido de realizar, quando necessário, pronunciamentos/esclarecimentos por escrito, além de que teria sido inocentada nas ações transcorridas no âmbito da Justiça Federal (peça 92, p. 11) .
	Análise:
8.2.	No que concerne à questão da boa-fé, a jurisprudência deste Tribunal sedimentou entendimento de que quando se trata de processos atinentes ao exercício do controle financeiro da Administração Pública, tais como o que ora se examina, a boa-fé não pode ser presumida, devendo ser demonstrada e comprovada a partir dos elementos que integram os autos. 	Tal interpretação decorre da compreensão de que, relativamente à fiscalização dos gastos públicos, privilegia-se a inversão do ônus da prova, pois cabe ao gestor comprovar a boa aplicação dos dinheiros e valores públicos sob sua responsabilidade.
8.3.	Nesse contexto, e após exame de toda a documentação carreada aos autos, não há como se vislumbrar a boa-fé na conduta da responsável, já que não foram constatados atos ou fatos atenuantes os quais pudessem apontar para atitude zelosa e diligente do responsável na gestão da coisa pública. Com efeito, a recorrente não apresentou aos autos provas ou argumentos relativos a justificar, na condição de Presidente da CPL/CDP à época dos fatos, a desclassificação da proposta mais vantajosa para a CDP apresentada na licitação Tomada de Preço 22/2004 pela empresa Plana Construções Comércio e Representações Ltda., no valor de R$ 275.224,30, em razão de aplicação indevida da regra contida no art. 48, § 1º, da Lei 8.666/93; restringindo-se a apresentar alegações incapazes de elidir a irregularidade cometida.
8.4.	Sobre o assunto, o art. 202, § 6º, do Regimento Interno do TCU, estabelece que, não restando configurada de forma objetiva a boa-fé dos responsáveis, o Tribunal proferirá, desde logo, o julgamento definitivo de mérito pela irregularidade das contas. São nesse sentido os Acórdão 10995/2015-TCU-Segunda Câmara, rel. Ministro-Substituto MARCOS BEMQUERER; 7473/2015-TCU-1ª Câmara, rel. Ministro BENJAMIN ZYMLER; 9376/2015-TCU-2ª Câmara, rel. Ministro VITAL DO RÊGO; 8928/2015-TCU-2ª Câmara, rel. Ministro-Substituto MARCOS BEMQUERER; 1895/2014-TCU-2ª Câmara, rel. Ministra ANA ARRAES; 1455/2018-TCU-Plenário, rel. Ministro BENJAMIN ZYMLER; 14913/2018-TCU-1ª Câmara, rel. Ministro BENJAMIM ZYMLER; 2741/2018-TCU-Plenário, rel. Ministro WALTON ALENCAR RODRIGUES.
8.5.	Repisa-se, por fim, o princípio da independência das instâncias. Efetivamente, o Tribunal de Contas da União possui jurisdição e competência próprias estabelecidas pela Constituição Federal e pela sua Lei Orgânica (Lei 8.443/92) . Por isso, não obsta a sua atuação o fato de tramitar no âmbito do poder judiciário ação penal ou civil, versando sobre o mesmo assunto, dado o princípio da independência das instâncias.
8.6.	Sobre esse tema, o Supremo Tribunal Federal tem apoiado a tese da independência entre as instâncias administrativa e penal (Mandados de Segurança 26.969-DF e 25.880-DF) , no que é acompanhado pelo Superior Tribunal de Justiça (MS 7080-DF, MS 7138-DF e 7042-DF) , corroborando, por extensão, o entendimento esposado por esta Corte de Contas.
8.7.	Nesse sentido são os Acórdão 3036/2015-TCU-Plenário, rel. Ministro-Substituto MARCOS BEMQUERER; 10042/2015-TCU-2ª Câmara, rel. Ministro-Substituto MARCOS BEMQUERER; 7752/2015-TCU-1ª Câmara, rel. Ministro JOSÉ MÚCIO MONTEIRO; 7475/2015-TCU-1ª Câmara, rel. Ministro JOSÉ MÚCIO MONTEIRO; 7123/2014-TCU-1ª Câmara, rel. Ministro BRUNO DANTAS; e 2743/2019-TCU-2ª Câmara, rel. Ministro-Substituto MARCOS BEMQUERER.
8.8.	Em face do exposto, propõe-se não acolher a tese apresentada pela recorrente.
9.	Ausência de má-fé
9.1.	A recorrente manifesta que não teria havido intenção de causar prejuízo à Administração Pública, tampouco de perceber benefício próprio em razão da licitação, conforme teria sido provado nos autos dos processos em trâmite na Justiça Federal relativas à Operação 'Galileia' (peça 92, p. 11) .
9.2.	Salientou que não constariam das apurações da PF e da CGU interceptações/gravações de conversa telefônica dela com quaisquer licitantes (peça 92, p. 11) . 
	Análise:
9.3.	Uma vez caracterizada a reprovabilidade da conduta, a avaliação de existência de má-fé não é requisito essencial à culpabilidade dos recorrentes. Com efeito, adota-se unanimemente nesta Corte de Contas a teoria da responsabilidade subjetiva, a qual requer apenas a comprovação da culpa em sentido amplo (latu sensu) na conduta do agente, que traduz um descuido no agir, um descumprimento de um dever, seja pela negligência, seja pela imprudência ou pela imperícia, para efeito da imposição de sanções ou do dever de indenizar (restituir ao erário) , consoante Acórdão 1905/2004-TCU-Segunda Câmara, rel. Ministro BENJAMIN ZYMLER, 3186/2008-2ª Câmara, rel. Ministro RAIMUNDO CARREIRO, 3870/2011-2ª Câmara, rel. RAIMUNDO CARREIRO.  
9.4.	De outro modo, tal elemento anímico, subjetivo da conduta, deve ser considerado apenas como agravante, no sentido de majorar a dosimetria da pena, a qual, no caso da recorrente, alcançou patamar bastante próximo do mínimo admitido regimentalmente (5,14%) .
9.5.	Nesse sentido, considerando ainda que a má-fé não pode ser presumida, devendo, portanto, ser demonstrada, reforça-se que sua existência, em relação à recorrente, não foi inequivocamente comprovada nos presentes autos.
9.6.	Assim, conclui-se que a alegação de ausência de má-fé do responsável não é capaz de afastar a cominação da multa, vez que não é pressuposto de sua aplicação. Ademais, tendo em vista que a manifestação de má-fé não foi expressamente considerada na dosimetria da pena, reputa-se irrelevantes os argumentos da recorrente. 
CONCLUSÃO
10.	Das análises anteriores, conclui-se pelo não provimento do recurso, considerando-se que:
	a) não incidiu no presente processo prescrição da pretensão punitiva desta Corte de Contas (Acórdão 1441/2016-TCU-Plenário) , considerando-se que a irregularidade data de 20/12/2004 (peça 8, p. 95-97) e a audiência da responsável foi ordenada em 15/4/2014 (peça 11) , portanto inferior ao prazo de dez anos;
	b) a jurisprudência pacífica desta Corte de Contas é no sentido de que os membros de comissões de licitação serão alcançados pela jurisdição do TCU, com a imputação de débito e/ou aplicação de multa, sempre que os seus atos forem danosos ao erário ou constituírem grave ofensa à ordem jurídica, sendo que, o caso concreto reveste-se de especificidades a ensejar, excepcionalmente, a não inclusão no polo passivo dos demais membros e a consequente culpa exclusiva da então Presidente da Comissão pela conduta de desclassificação indevida de licitante com proposta mais vantajosa à Administração,  haja vista apurações realizadas pelo DPF e pela CGU no âmbito da Operação 'Galileia', além de denúncia apresentada pelo Ministério Público Federal (peças 2, p. 52-53; 3, p. 139-140; 4, p. 283-285) ;
	c) o valor da multa aplicada à recorrente (R$ 3.200,00) , mediante o item 9.5 do Acórdão 599/2019-TCU-Plenário, foi adequado e atendeu aos princípios da razoabilidade e da proporcionalidade, haja vista o teor do art. 58, inciso I, da Lei 8.443/1992, o percentual de 5,14% aplicado em relação ao valor teto estabelecido na Portaria-TCU 44/2019 (R$ 62.237,56) , e o montante referente à potencial repercussão da irregularidade para o erário federal (valor histórico de R$ 3.057,85, considerando-se pagamento à empresa contratada no interregno de vigência do Contrato 2/2005) ;
	d) a alegação de incapacidade financeira não serve como justificativa para afastar a multa, tampouco para reduzi-la;
	e) no caso de responsabilização de pessoa física, a boa-fé não deve ser presumida, mas sim demonstrada e comprovada, fato que não ocorreu nos presentes autos, já que não foram constatados atos ou fatos atenuantes os quais pudessem apontar para atitude zelosa e diligente do responsável na gestão da coisa pública; e	
f) no âmbito do controle externo, a existência de má-fé não é requisito essencial à culpabilidade do recorrente, bastando haver caracterizada a reprovabilidade da conduta, não tendo sido inequivocamente comprovada nos presentes autos a má-fé da recorrente.
10.1.	Demais disso, em que pese à alegação de incapacidade financeira não servir como justificativa para afastar a multa, tampouco para reduzi-la, é possível, contudo, o parcelamento das dívidas, razão pelo qual se propõe acolher o pleito da recorrente quanto à concessão de parcelamento da dívida decorrente da multa a ela aplicada, com supedâneo no art. 217 do Regimento Interno do TCU, haja vista não constar nestes autos cobrança executiva.
10.2.	Por derradeiro, ante a existência de erro material, faz-se necessário proceder à retificação de ofício do item 9.5 do Acórdão 599/2019-TCU-Plenário (ajuste do enquadramento legal da aplicação de multa para art. 58, inciso II, da Lei 8.443/1992) , haja vista o fato de o presente processo não se tratar de processo de contas.
PROPOSTA DE ENCAMINHAMENTO
11.	Ante todo o exposto, submete-se à consideração superior a presente análise do recurso de reconsideração interposto pela Sra. Maria de Fátima Peixoto Carvalho, contra o Acórdão 599/2019-TCU-Plenário, propondo-se, com fundamento no art. 32, inciso I, e 33, da Lei 8.443/1992:
	a) 	conhecer dos recursos e, no mérito, negar-lhes provimento;
	b) com fundamento no art. 143, inciso V, alínea 'd', do Regimento Interno do TCU c/c a Súmula TCU 145, retificar, de ofício, o item 9.5 do Acórdão 599/2019-TCU-Primeira Câmara, de modo que onde se lê 'com fundamento no art. 58, inciso I, da Lei 8.443/1992 c/c o art. 268, inciso I, do RI/TCU', leia-se 'com fundamento no art. 58, inciso II, da Lei 8.443/1992 c/c o art. 268, inciso II, do RI/TCU';
	c) com fundamento no art. 26 da Lei 8.443/1992 e o art. 217 do Regimento Interno do TCU, autorizar, se o processo não tiver sido remetido para cobrança judicial, o parcelamento das dívidas de Maria de Fátima Peixoto Carvalho em até 36 (trinta e seis) parcelas; e
	d) dar ciência da deliberação que vier a ser adotada à recorrente, ao Departamento de Polícia Federal, à Controladoria-Geral da União, à Procuradoria da República no Estado do Pará, e aos demais interessados".

Camila Ribeiro Peixoto, OAB/PA 17347, procuração: peça 22.

Não há.

ACOMPANHAMENTO. OPERAÇÃO GALILEIA - DEPARTAMENTO DA POLÍCIA FEDERAL E CONTROLADORIA-GERAL DA UNIÃO. PROCESSO CONSTITUÍDO POR FORÇA DO ACÓRDÃO 2649/2012-PLENÁRIO. TOMADA DE PREÇOS 22/2004. DESCLASSIFICAÇÃO INDEVIDA DA PROPOSTA MAIS VANTAJOSA PARA A ADMINISTRAÇÃO PÚBLICA. MULTA. EMBARGOS DE DECLARAÇÃO. CONHECIMENTO E REJEIÇÃO. PEDIDOS DE REEXAME. CONHECIMENTO E PROVIMENTO PARCIAL. ACÓRDÃO CONDENATÓRIO TORNADO SEM EFEITO. NOVA DECISÃO CONDENATÓRIA. MULTA. PEDIDO DE REEXAME. PRECLUSÃO CONSUMATIVA EM RAZÃO DO PRINCÍPIO DA UNICIDADE OU SINGULARIDADE RECURSAL. NÃO CONHECIMENTO.

ACOMPANHAMENTO (ACOM)

Secretaria de Recursos (Serur).

Examina-se pedido de reexame interposto por Maria de Fátima Peixoto Carvalho, ex-presidente da Comissão Permanente de Licitação - CPL, (peça 92) contra o Acórdão 599/2019-TCU-Plenário, de relatoria do Min. Walton Alencar Rodrigues (peça 81) .
O decisum ora recorrido foi prolatado no âmbito de acompanhamento constituído em obediência ao comando contido no item 9.1 do Acórdão 2649/2012-TCU-Plenário, da minha relatoria, por meio do qual esta Corte determinou a constituição de (20) vinte processos específicos para análise das irregularidades praticadas nos diversos contratos e licitações objeto da "Operação Galileia", realizada pelo Departamento da Polícia Federal (DPF) em conjunto com a Controladoria-Geral da União (CGU) . Devido a essa operação, foram encaminhadas diversas provas daqueles autos a este Tribunal, as quais foram anexadas aos diversos processos relacionados ao tema nesta Corte.
O presente processo tem por escopo específico a apuração das irregularidades praticadas na Tomada de Preços 22/2004, que gerou o Contrato 2/2005, firmado entre a Companhia Docas do Pará (CDP) e a empresa Copbessa Ltda., cujo objeto era a execução de serviços de construção de muro de alvenaria em blocos e concretos pré-moldados com 2,80 metros de altura no Terminal de Outeiro, em Belém/PA.
Feito breve resumo do processo, passo a decidir.
Preliminarmente, corrijo meu despacho anterior pelo conhecimento da presente peça recursal, conforme abaixo explicito.
De acordo com os autos, este processo de acompanhamento foi julgado no mérito por intermédio do Acórdão 1.324/2016-Plénário, de relatoria do Min. Benjamin Zymler (peça 33) , pelo qual este Tribunal aplicou multas individuais de R$ 10.000,00 à Sra. Maria de Fátima Peixoto Carvalho, ex-presidente da Comissão de Licitação da CDP, e ao Sr. Nelson Pontes Simas, ex-presidente da CDP. Essa deliberação do Tribunal foi confirmada pelo Acórdão 446/2017-TCU-Plenário (peça 49) , que julgou embargos de declaração interpostos pelo Sr. Nelson Pontes Simas
Contra a decisão de mérito deste processo de acompanhamento (Acórdão 1324/2016-TCU-Plenário) , interpuseram pedidos de reexame a Sra. Maria de Fátima Peixoto Carvalho (peça 22) e o Sr. Nelson Pontes Simas (peça 58) , os quais foram julgados, no mérito, pelo Acórdão 599/2019, de relatoria do Min. Walton Alencar Rodrigues. Por esse último decisum, este Tribunal tornou sem efeito o Acórdão 1324/2016-TCU-Plenário, acatou as razões de justificativas do ex-presidente da CDP, de maneira a excluir a aplicação da multa a ele aplicada, e reduziu o valor da multa aplicada à ex-presidente da Comissão de Licitação para R$ 3.200,00.
Insatisfeita com os termos do Acórdão 599/2019, a primeira recorrente interpôs novo pedido de reexame, requerendo a anulação ou a redução do valor da multa aplicada no âmbito desse último decisum.
Tal recurso não deve ser conhecido, uma vez que o acórdão ora recorrido julgou pedidos de reexame da Sra. Maria de Fátima Peixoto Carvalho (peça 22) e do Sr. Nelson Pontes Simas (peça 58) . Assim, fica patente que a mesma recorrente já havia oferecido expediente de igual natureza em data anterior, operando-se, assim, a preclusão consumativa, em face do princípio da singularidade ou da unicidade recursal (v.g. Acórdãos 2.624/2011, de relatoria do Min. José Múcio Monteiro, e 815/2017-Plenário, de relatoria do Min. Augusto Sherman) .
Apesar da minha proposta pelo não conhecimento deste recurso, trago a seguir um exame do mérito recursal, caso o entendimento dos meus pares seja contrário ao meu quanto à análise de admissibilidade do recurso.
No tocante ao mérito, a unidade técnica, em análise sobre a matéria (peças 107 e 108) , propôs a rejeição das razões recursais e a manutenção da deliberação original, encaminhamento com o qual posiciono-me de acordo e cujos fundamentos incorporo às minhas razões de decidir.
Em síntese a responsável sustenta que houve: 
	a) incidência de prescrição da pretensão punitiva;
	b) erro/contradição na responsabilização;
	c) multa desarrazoada e desproporcional;
	d) ocorrência de boa-fé; e
	e) ausência de má-fé.
Quanto à tese de incidência da prescrição punitiva, transcrevo trecho da instrução da Secretaria de Recursos (peça 107) , que tratou desse ponto:
5.2. A pretensão punitiva do TCU subordina-se ao prazo geral de prescrição indicado no art. 205 da Lei 10.406/2002 (Código Civil) , de dez anos.
5.3. Relativamente às sanções previstas na Lei 8.443/1992, ressalta-se o novel posicionamento deste Tribunal. Nos autos de incidente de uniformização de jurisprudência (TC Processo 030.926/2015-7) , a prolação do Acórdão 1441/2016-TCU-Plenário, redator Ministro Walton Alencar Rodrigues, assentou-se, em suma, que: (i) a pretensão punitiva do TCU subordina-se ao prazo geral de prescrição indicado no art. 205 do Código Civil (10 anos) e é contada a partir da data de ocorrência da irregularidade sancionada; (ii) o ato que ordenar a citação, a audiência ou oitiva da parte interrompe a prescrição; (iii) haverá suspensão da prescrição toda vez que o responsável apresentar elementos adicionais de defesa; (iv) a prescrição será aferida independentemente de alegação da parte; e (v) o entendimento do mencionado acórdão será aplicado de imediato aos processos novos e aos pendentes de decisão.
5.4. Dessa firma, observa-se a improcedência da tese aventada pela recorrente. Com efeito, a irregularidade por ela cometida (indevida desclassificação da proposta mais vantajosa no âmbito da Tomada de Preços 22/2004) ocorreu em 21/12/2004, conforme documento à peça 8, p. 95-97; enquanto que o ato ordinatório de audiência ocorreu em 15/4/2014 (causa de interrupção do prazo) , ou seja, o lapso de tempo entre as ocorrências irregulares e o ato que interrompeu o prazo prescricional é inferior ao decêndio considerado no referido decisum. 
No que se refere à alegação de que houve erro/contradição na responsabilização da Sra. Maria de Fátima, esta não deve prosperar. Afinal, de acordo com o histórico de irregularidades identificadas no âmbito da "Operação Galileia", verifica-se que ocorreram as mais diversas irregularidades em processos licitatórios e execuções contratuais durante a presidência da comissão de licitação pela ora recorrente, entre as quais, empresas vencedoras de licitações com orçamentos muito acima do estimado, condução e homologação de procedimento licitatório com indícios de simulação, celebração de termos aditivos sem que fosse observado o interstício mínimo de um ano para o reajustamento contratual, entre outros. 
Apesar de somente algumas irregularidades terem sido imputadas à ex-presidente da CPL no âmbito do TCU, neste caso concreto, a desclassificação da empresa Plana Construções Comércio e Representações Ltda., que apresentou proposta mais vantajosa para a administração pública, foi de responsabilidade direta da ora recorrente, independentemente da responsabilidade dos outros membros da CPL. 
A suposta interpretação errônea do art. 48, § 1º da Lei 8.666/1993 não descaracteriza a irregularidade, uma vez que tal dispositivo é claro quanto as condições para a desclassificação de empresas que apresentam orçamentos inexequíveis, in verbis:
§ 1º Para os efeitos do disposto no inciso II deste artigo consideram-se manifestamente inexequíveis, no caso de licitações de menor preço para obras e serviços de engenharia, as propostas cujos valores sejam inferiores a 70% (setenta por cento) do menor dos seguintes valores:
a) média aritmética dos valores das propostas superiores a 50% (cinquenta por cento) do valor orçado pela administração, ou
b) valor orçado pela administração. (Grifo nosso) 
Como se observou no caso sob análise, a empresa Plana foi desclassificada por estar com a proposta abaixo dos 70% do valor orçado pela administração (alínea "b" do dispositivo acima) , mas não seria desclassificada se fosse considerada a alínea "a" do art. 48, § 1º da Lei 8.666/1993.
Quanto ao fato de que a exclusão de responsabilidade do Sr. Nelson Pontes Simas deveria ter sido estendida à Sra. Maria de Fátima, transcrevo trecho do voto condutor do decisum ora recorrido:
Eventual equívoco na decisão de desclassificação indevida da proposta somente pode ser atribuído à Comissão de Licitação, mas dificilmente pode ser atribuído ao Diretor-Presidente em exercício. Não pode ser ele responsabilizado por erro de outrem, a não ser que tenha concorrido para a falha ou tivesse o dever de evitá-la.
Não se pode esperar que, ao decidir, os Diretores de uma empresa, notadamente o Diretor-Presidente, tenham que duvidar, examinar e refazer todos e cada um dos atos administrativos já praticados pelas áreas técnicas, refazendo todo o trabalho de setores que no mais das vezes não lhes são diretamente subordinados. 
Não é razoável esperar que o Diretor Presidente dispusesse do seu tempo para reanalisar os documentos que deram suporte à desclassificação da proposta, refazendo assim o trabalho de responsabilidade da área técnica.
Note-se que não é trivial a percepção do erro na desclassificação havida, uma vez que depende de calcular o equivalente a 70% da média aritmética dos valores das propostas superiores a 50% (cinquenta por cento) do valor orçado pela administração.
Consideradas as circunstâncias, efetivamente não era de se esperar que a autoridade máxima da empresa viesse a refazer os cálculos para se assegurar do acerto da desclassificação da proposta tida por inexequível. (Grifo no original) .
No que concerne ao argumento de multa desarrazoada e desproporcional, tem-se que esta Corte, ao julgar o acórdão ora recorrido, reduziu o valor da multa de R$ 10.000,00 para R$ 3.200,00 por entender que a multa anteriormente aplicada foi excessiva quanto à gravidade da conduta da responsável. 
Em adição, sabe-se que a multa prevista no art. 58 da Lei Orgânica do TCU está limitada ao valor máximo previsto em normativo editado anualmente por este órgão, que, no ano de 2019, é de R$ 62.237,56, conforme Portaria-TCU nº 44/2019. Já o valor mínimo para a sanção aplicada neste caso concreto é de 5% desse valor máximo, em conformidade com o art. 268, inciso I, do Regimento Interno do TCU, qual seja, R$ 3.111,88. Dessa forma, verifica-se que a multa aplicada pelo relator a quo à ex-presidente da CPL é praticamente igual à mínima possível a ser aplicada.
Além disso, no âmbito do TCU, a dosimetria da multa tem como balizadores o nível de gravidade dos ilícitos apurados, com a valoração das circunstâncias fáticas e jurídicas envolvidas, e a isonomia de tratamento com casos análogos. (Acórdão 1747/2018-TCU-Plenário, Rel. Min. Aroldo Cedraz; 9402/2015 - TCU - 2ª Câmara, Rel. Min André de Carvalho; 174/2018 - TCU - Plenário, Rel. Min. Augusto Nardes) .
No que se refere à alegação de que não agiu de má-fé, a jurisprudência desta Corte é no sentido de:
Para configurar a irregularidade das contas é desnecessária a comprovação de dolo ou má-fé por parte dos membros de Comissão de Licitação, mas, tão-somente, a configuração de culpa, caracterizada pela negligência no dever de zelar pela regular condução do procedimento licitatório. Não é possível admitir que a Comissão de Licitação adote a postura passiva de dar encaminhamento a procedimento licitatório, promovendo o julgamento das propostas sem a presença de todos os elementos exigidos pela Lei 8.666/93. (Acórdão 310/2011-TCU-Plenário, de relatoria do Min. André de Carvalho, constante da "Jurisprudência Selecionada") 
	Ante o exposto, VOTO no sentido que o Tribunal adote a deliberação que ora submeto a este Colegiado no sentido de não conhecer dos presentes pedidos de reexame.
TCU, Sala das Sessões Ministro Luciano Brandão Alves de Souza, em 4 de dezembro de 2019.
Ministro JOÃO AUGUSTO RIBEIRO NARDES 
Relator